臺灣高等法院民事判決　　　　　　　　　 94年度上字第582號
上　訴　人　甲○○
訴訟代理人　邱永祥律師
被　上訴人　乙○○
訴訟代理人　林慈發律師
當事人間租佃爭議事件，上訴人對於中華民國94年 3月23日台灣
桃園地方法院93年度訴字第271號第一審判決提起上訴， 本院於
94年11月15日言詞辯論終結，判決如下：
    主  文
上訴駁回。
第二審訴訟費用由上訴人負擔。
    事實及理由
一、本件上訴人主張略以；系爭坐落桃園縣平鎮市○○段518之1
    、 518之4、 518之6、519之3、520、520之1、522、522之3
    522之4、524、531地號等11筆土地（下稱系爭土地）為上訴
    人及訴外人游文彰所共有，上訴人所有權應有部分為 2/9，
    兩造訂有耕地三七五租約，租期自民國86年1月1日至91年12
    月31日止，租約雖係兩造所訂，惟實際上係由被上訴人與游
    文彰共同承租，故游文彰實際上亦屬系爭土地之承租人。被
    上訴人與游文彰雖辯稱渠等係分別繼承耕作權及土地所有權
    ，惟訴外人長鴻營造股份有限公司（下稱長鴻公司）已表示
    其使用之土地係由游文彰提供，游文彰並表示渠每年仍需付
    租金予地主，足見被上訴人與游文彰間就系爭土地並無分管
    約定。且被上訴人原主張其分管土地為系爭518之1、518之4
    、518之6、第519之3、520及520之1地號等6筆土地，嗣又稱
    尚包含系爭522之4地號土地之一部分，其主張前後不一，不
    足採信。又系爭522之4地號土地與前開 6筆土地距離遙遠，
    且被上訴人於游文彰分管之土地被徵收時仍前去領取補償金
    ，游文彰就此亦無異議。況依2／9應有部分計算，被上訴人
    分管面積至少有 1萬8763平方公尺，惟其主張分管之土地面
    積合計至多僅為 1萬5000平方公尺，足見其陳述非真實。再
    分管約定僅為債權契約，並無拘束上訴人之效力。被上訴人
    既於租約存續期間廢耕系爭 522及522之4地號土地，游文彰
    並提供系爭 522地號土地給長鴻公司作為工務所及存放建材
    之用，被上訴人辯稱該工務所係坐落於同段522之7、522之8
    及522之9地號土地上，顯與事實不符。游文彰並於系爭 524
    地號土地上興建非農用違章建築。被上訴人雖主張其未耕作
    之面積僅為長鴻公司占用之43平方公尺，惟經桃園縣政府耕
    地租佃委員會勘驗結果，被上訴人於系爭522及522之 4地號
    土地未耕作之面積分別為685及519平方公尺，系爭522之3地
    號土地則全部未耕作﹙面積 114平方公尺﹚，再加上游文彰
    占用建屋之土地面積（ 710平方公尺），被上訴人未耕作之
    面積已高達2000餘平方公尺。被上訴人所耕作之面積亦顯較
    其應耕作面積不足1000餘平方公尺。被上訴人既自承部分土
    地已有持續數年未耕作，則系爭土地之租約應全部歸於無效
    ，上訴人亦得本此終止租約，其已向被上訴人為終止之意思
    表示。爰依耕地三七五減租條例第16條第1、2項及第17條第
    1項第2、4款、民法第767條第1項前段規定及同法第821條規
    定請求等語（原審判決上訴人敗訴，上訴人不服提起上訴）
    。並上訴聲明：(一)原判決廢棄。(二)確認兩造間就系爭土地無
    耕地租賃關係存在。(三)被上訴人應將系爭土地返還予上訴人
    及全體共有人。(四)第一、二審訴訟費用由被上訴人負擔。(五)
    願供擔保，請准宣告假執行。
二、被上訴人則以：系爭土地與同段522之7、522之8及522之9號
    土地（面積合計為8萬4434平方公尺，上訴人誤載為8萬7164
    平方公尺）原為上訴人之父、叔所有，渠等於日據時期將前
    開土地全部出租予被上訴人之父，嗣上訴人之叔於34年間將
    其應有部分（1／3）售予被上訴人之父，被上訴人之父並繼
    續承租上訴人之父之應有部分（2／3）耕作，於36年間上訴
    人之父去世，由上訴人與其 2位兄長繼承該土地所有權應有
    部分各2／9，嗣因政府實施耕者有其田政策，上訴人 2位兄
    長之應有部分即遭放領予被上訴人之父，故被上訴人之父即
    取得7／9之所有權應有部分，惟被上訴人之父仍繼續承租上
    訴人繼承取得之2／9所有權應有部分。嗣被上訴人之父將其
    所有權應有部分7／9全部贈與予訴外人游文彰，被上訴人則
    於其父亡故後繼承前開與上訴人間之耕地三七五租約。為方
    便農耕使用，被上訴人及游文彰即依照水路為分管約定，其
    分管系爭520、520之1、518之2、518之4、518之6及519之 3
    地號土地，游文彰則分管其餘系爭土地，渠等並以系爭 522
    之 4地號土地作為放置農具設備及作其他農業使用。又，因
    被上訴人及游文彰係兄弟，渠等未就分管面積詳予計算，謹
    大略依耕作地形配合灌溉水路及農機耕作方便為分耕，上訴
    人以此指被上訴人未自任耕作，亦屬無理。又於83年間政府
    徵收與系爭土地相毗鄰之同段522之7、522之8、522之9地號
    土地欲作為興建交流道使用，該等土地經徵收後即由政府所
    委託之營造廠使用，該營造廠並在522之8地號土地上興建工
    寮，且在522之7、522之9及同段523之2地號土地置放施工材
    料。於政府徵收部分系爭土地前，被上訴人所使用之土地面
    積已逾得使用之土地面積（即84434㎡×2／9＝1萬8763平方
    公尺），於政府徵收部分土地後，被上訴人得使用之面積僅
    為1萬5740平方公尺，惟除使用前揭分管之土地（面積共為1
    萬4025平方公尺）耕種水稻外，更使用系爭522之4地號右側
    土地（面積約3000平方公尺）作為培育秧苗等之用，使用面
    積已逾承租面積，並無廢耕之情形。於90年間政府撤銷徵收
    ，上訴人及游文彰依法買回前開土地，至於政府使用期間有
    無越界使用系爭 522、522之4地號土地，既未經測量，無從
    得知，上訴人本此主張被上訴人未自任耕作，並無理由。又
    政府於徵收時拆除游文彰所有坐落同段 523、523之2地號土
    地上之農舍，游文彰另於系爭 524地號部分土地上興建農舍
    使用，該建物非被上訴人興建，嗣上訴人亦與被上訴人續約
    長達 6年，現始主張為違法，實有違誠信原則。況前開違章
    建築、工寮及施工材料占用系爭土地等情均不可歸責於被上
    訴人，依法亦應由出租人即上訴人負責排除，上訴人本此主
    張被上訴人違約，實有不合等語，資為抗辯。並答辯聲明：
    (一)上訴駁回。(二)訴訟費用由上訴人負擔。(三)如受不利之判決
    ，請准供擔保免為假執行。
三、兩造不爭執事實：
  (一)系爭土地為上訴人及訴外人游文彰所共有，游文彰所有權應
    有部分7/9，上訴人之所有權應有部分為2/9，兩造並訂有耕
    地375租約。
  (二)83年間政府擬興建東西向快速道路，徵收與系爭土地相毗鄰
    之同段地號 522之7、522之8、522之9及523地號土地，經交
    付營造廠使用，並以之作為交流道使用，及作為置放建築施
    工材料，嗣於90年間政府撤銷徵收，上訴人及訴外人游文彰
    乃依法買回上述土地。
  (三)訴外人游文彰確於系爭524地號土地上興建農舍。
四、茲就兩造爭點分述如下：
  (一)按「承租人應自任耕作，並不得將耕地全部或一部轉租於他
    人。承租人違反前項規定時，原訂租約無效，得由出租人收
    回自行耕種或另行出租。」「耕地租約在租佃期限未屆滿前
    ，非有左列情形之一者不得終止：二、承租人放棄耕作權時
    。四、非因不可抗力繼續一年不為耕作時。」耕地三七五減
    租條例第16條第 1、2項及第17條第1項第2、4款分別定有明
    文。依據該條文所載，租約無效須有不自任耕作違法轉租事
    由；若以承租人放棄耕作或不為耕作終止租約，須有放棄耕
    作或非不可抗力繼續一年不耕作之事由存在，則上訴人為此
    主張，自應就被上訴人在系爭事實上管領使用之承租耕地上
    確實存在此具體事實，負舉證之責。
  (二)被上訴人與訴外人游文彰有無訂立分管之約定？
    上訴人主張被上訴人未與游文彰訂有分管之約定，並稱被上
    訴人僅為系爭土地之承租人，不得與游文彰訂立分管契約，
    縱有訂立僅有債權契約效力，不得拘束上訴人云云；被上訴
    人則辯稱係向上訴人承租系爭土地所有權應有部分 2/9（面
    積約2公頃），與所有權應有部分占7/9（面積約 5公頃）之
    訴外人游文彰間有分管之約定等語。按各共有人按其應有部
    分，對於共有物之全部，有使用收益之權，為民法第 818條
    第 1項所明定。查被上訴人向上訴人所承租者為系爭土地所
    有權應有部分2/9，為兩造所不爭執，因並非全部，其2/9僅
    係抽象存在，依耕地租約之特性，為管理使用方便，系爭土
    地占有所有權應有部分 7/9之共有人游文彰如不與被上訴人
    訂定以分管為使用之方法，租約目的不能達成。被上訴人稱
    係依照水路分管而為使用，其分管同地段520、520之1、518
    之1、518之4、518之6、 519之3（原審卷未編頁碼，見93年
    12月 2日筆錄後所附附件一綠色部分），而共有人游文彰則
    分管其餘系爭土地（原附件一橘色部分），稽諸上訴人所提
    訴外人長鴻營造公司之信函亦陳稱 522地號係游文彰提供其
    使用，有台北長安郵局第1957號存證信函可考（見本院卷第
    91頁），況被上訴人與游文彰係兄弟，衡情不能斤斤計較，
    未就分管面積詳予計算，僅大略依耕作地形配合灌溉水路及
    農機耕作方便為估計分管位置及面積之約定，為可採。且查
    原審於93年9月3日履勘現場時，被上訴人所稱522之4地號部
    分土地係由訴外人游文彰占有使用，亦據游文彰於勘驗期日
    在場陳述屬實，游文彰亦供稱有分管使用。且522之4地號部
    分土地與訴外人游文彰建有農舍之 524地號土地緊臨，則游
    文彰為圖方便將此部分歸其分管，亦合情理。又訴外人游文
    彰於另案訴請與上訴人分割共有物，大體上亦依此主張分割
    方案，有桃園地院92年度重訴字第 162號民事判決可參（見
    本院卷第39頁）。再上訴人自認與游文彰同意被上訴人領取
    非本件系爭土地之522之2、之5、之7、之8及529號土地之補
    償金（見本院卷第85頁上訴人言詞辯論意旨狀），依此推論
    非本件系爭土地係由被上訴人耕作而領取補償金，亦足見被
    上訴人與游文彰訂有分管範圍。至分管約定雖由游文彰與被
    上訴人為之，但按「共有物分管契約，不以共有人明示之意
    思表示為限，共有人默示之意思表示，亦包括在內。」、「
    共有物分管之約定，亦不以訂立書面為要件，倘共有人間實
    際上約定使用範圍，對各自占有管領之部分，互相容忍，對
    於他共有人使用、收益各自占有之土地，未予干涉，已歷有
    年所，即非不得認有默示分管契約之存在。」、「以公同共
    有人身分在系爭公同共有土地上建屋居住達數十年，能否謂
    為未經公同共有人全體之同意或其默示之同意」（最高法院
    87年度台上字第1359號、89年度台上字第1228號、94年度台
    上字第1191號判決意旨參照）。查上訴人抽象出租 2\9所有
    權應有部分，若不分管租約目的無法達成，已如前述，訴外
    人游文彰既於系爭共有之土地上興建有建物數年，並將共有
    部分土地提供訴外人長鴻公司使用，亦為上訴人所自認（見
    本院卷第89頁辯論意旨狀），上訴人對此既見聞並未為反對
    之表示，顯然對此使用方式為默式之同意，自應受此分管約
    定之拘束，不得臨訟再主張不受拘束。
  (三)被上訴人是否將系爭 522地號土地違法轉租提供他人設置工
    務所、舖設柏油或水泥路面？
    上訴人主張被上訴人將系爭 522地號土地轉租予訴外人長鴻
    公司設置工務所，並舖設柏油或水泥路面，長達 6年之久，
    顯然放棄耕作權，及非因不可抗力繼續 1年不為耕作云云，
    為被上訴人所否認，辯稱不知長鴻公司是否無越界使用系爭
    土地，舖設柏油或水泥路面非被上訴人所為等語。經查系爭
    522 地號土地應歸訴外人游文彰使用，已如前述，縱如上訴
    人所述系爭土地由被上訴人使用，因原審於93年9月3日履勘
    現場時，系爭土地上已無上訴人所稱訴外人長鴻公司所置之
    工務所，僅於系爭土地與東西向快速公路間之同段522之8地
    號土地（非系爭土地）上分別舖設 451平方公尺之碎石路面
    及37平方公尺之水泥上舖柏油路面，該路面固沿伸並占用系
    爭522地號土地面積43平方公尺，而面積47, 035平方公尺之
    同段 522地號土地內，除前述43平方公尺外，均作為農作、
    水路溝渠、田埂等農作用途等情，有前述卷附履勘筆錄及土
    地複丈成果圖各一紙為憑。又雖系爭 522地號土地上因同段
    522之8地號土地上所舖設碎石路面及柏油路面沿伸而被占用
    43平方公尺，然依土地登記謄本所載522地號土地面積47035
    平方公尺（原審卷未編頁碼，見93年 4月15日筆錄後附土地
    登記謄本），被占用土地所占比率不足1/1000，上訴人既未
    能證明 522地號土地被長鴻公司所占有使用係由被上訴人所
    出租，而該 522地號土地除前述43平方公尺之水泥路面外，
    其餘 4萬6992平方公尺現均供農耕使用，被上訴人因未丈量
    ， 致有 43平方公尺土地因被占用而未能與其餘面積達 4萬
    6992平方公尺之土地併為農耕使用，尚不得謂被上訴人違法
    轉租、放棄耕作權或非因不可抗力繼續1年不為耕作。
  (四)被上訴人是否在系爭 524地號土地上興建違章建築為非農耕
    使用？
    上訴人再主張系爭 524地號土地上被建有農舍云云，固經原
    審勘驗及囑請桃園縣平鎮地政事務所派員指界並測量屬實，
    有前揭履勘筆錄及土地複丈成果圖在卷為憑。然，系爭 524
    號土地分歸游文彰使用，已如前述，況訴外人即系爭土地共
    有人游文彰於原審93年9月3日履勘現場時，在場陳稱該農舍
    係其所有，並供家居使用等語，被上訴人所辯該農舍並非被
    上訴人所興建一事，尚非無據。況系爭違章建築存在多年，
    若係被上訴人所興建，上訴人焉有不加制止之理？上訴人復
    未能就其主張該農舍係被上訴人所興建之有利於己之事實，
    舉證證明之，是上訴人主張被上訴人違約在系爭土地上建屋
    ，放棄耕作權或非因不可抗力繼續 1年不為耕作云云，自不
    得憑採。
  (五)被上訴人是否在系爭522之4地號土地上存放建材、廢料等，
    為非耕作使用？
    查，上訴人主張被上訴人在系爭522之4地號土地存放建材、
    廢料所等非耕作用途之物件，長達 6年之久，顯然放棄耕作
    權，及非因不可抗力繼續 1年不為耕作云云，亦為被上訴人
    所否認，並辯稱上訴人所指堆放建築廢棄物之土地係522之7
    地號土地，面積亦僅約10坪，並未占用系爭522之4地號土地
    ，縱部分占用亦在訴外人游文彰所分管之土地內，與被上訴
    人無涉等語。經查，依上訴人所提出堆放建築廢棄物之照片
    所示土地，經原審同上期日驗勘，照片所示廢棄物已經清除
    ，並為綠肥植物覆蓋，其餘土地現供農作使用，致無法確定
    堆放廢棄物之具體範圍及面積，然依照片所示之廢棄物係緊
    臨東西向快速公路堆放，惟系爭土地中522之4地號土地與東
    西向快速公路間尚有同段522之7地號土地，上訴人所稱前述
    廢棄物均係堆放於522之4地號土地內云云，與事實不符，不
    得憑採。又因廢棄物已經清除無法測量，縱依上訴人主張廢
    棄物占地面積約30坪，扣除大部分係占用522之7地號土地，
    所餘尚占用 522之 4地號土地面積，與依土地登記謄本所載
    522 之4地號土地面積6576平方公尺（見原審93年4月15日筆
    錄後附土地登記謄本）相較比率不逾 1/100，其餘土地現均
    供農作使用，且依據前述該522之4地號土地係由游文彰使用
    ，亦不得謂被上訴人故意放棄耕作或不為耕作。
  (六)被上訴人須否對訴外人游文彰之使用方式負責？
    上訴人又主張被上訴人既為系爭土地之承租人並占有部分土
    地，就全部土地應與其他共有人共同管理，縱部分土地係由
    訴外人游文彰使用，被上訴人放任其違法使用及廢耕，自應
    對此結果與訴外人游文彰共負管理不當之責云云。惟按「出
    租人以合於所約定使用收益之租賃物交付承租人後，不僅須
    消極的不妨礙承租人使用收益，且須積極的在租賃關係存續
    中，保持其合於約定使用收益之狀態， 此觀民法第423條之
    規定自明。故租賃物在租賃關係存續中，受有妨害，致無法
    為圓滿之使用收益者，不問其妨害係因可歸責於出租人之事
    由或由於第３人之行為而生，出租人均負有除去之義務，以
    保持租賃物合於約定使用收益之狀態。」（最高法院77年度
    台上第2369號判決意旨參照），因游文彰並非系爭耕地租佃
    之承租人，且為系爭土地共有人之一，渠就所有之土地使用
    方式，本非被上訴人所能干涉，且查被上訴人已依其系爭土
    地所有權應有部分 2/9承租人地位管領使用分管之土地，並
    為合於租賃目的之使用收益，其所負承租人之義務具體限於
    其事實上管領之土地部分，而不及游文彰所管領使用之土地
    ，亦無代位上訴人排除侵害之義務。縱游文彰對非由被上訴
    人事實上管領之524、522之 4地號土地如前述有不當使用，
    亦應由上訴人自行依其為土地出租人地位行使排除侵害之權
    利，上訴人所稱被上訴人應與訴外人游文章共負侵害之責云
    云，於法無據。至於訴外人游文彰繼承取得系爭土地所有權
    之前，系爭土地為租佃之耕地，游文彰是否受租佃契約之拘
    束，於取得所有權後仍須為農耕之使用，既非被上訴人所應
    負責，則其面積大小與本件無涉，並予敘明。
  (七)此外，上訴人復無法證明被上訴人依系爭土地租賃契約所事
    實上管領使用之土地部分，有何不自任耕作違法轉租致租約
    無效，或放棄耕作權及非因不可抗力繼續１年不為耕作等得
    終止耕地租佃契約之事由存在，上訴人所為終止與被上訴人
    間就系爭土地租賃契約之意思表示，不生終止契約之效力。
    依前說明，兩造間就系爭土地之租賃契約既合法有效存在，
    被上訴人依系爭土地租賃契約占有使用部分之土地，係有正
    當權源。至於被上訴人未占有使用部分之土地，被上訴人既
    無管領，上訴人請求被上訴人返還上訴人及共有人全體，亦
    於法無據。
五、綜上所述，上訴人主張，為不足採，被上訴人抗辯尚屬可信
    。從而，上訴人依耕地三七五減租條例第16條第1、2項及第
    17條第1項第2、4款及民法第767條第 1項前段、第82條規定
    ，訴請確認兩造間就系爭土地之租佃關係不存在，並將系爭
    土地返還上訴人及共有人全體，為無理由，應予駁回。其假
    執行之聲請亦失所附麗，應併予駁回。原審為上訴人敗訴之
    判決，及駁回其假執行之聲請，並無不合。上訴意旨指摘原
    判決不當，求予廢棄改判，為無理由，應予駁回。
六、本件事證已臻明確，因本件經原審履勘製有履勘筆錄，並由
    平鎮地政事務所製有土地複丈成果圖附卷可稽，無再履勘必
    要，上訴人其餘攻擊防禦方法，經本院審酌後，認與本院所
    為上述判斷不生影響，爰不予逐一贅述，併此敘明。
七、據上論結，本件上訴為無理由，依民事訴訟法第449條第1項
    、第78條，判決如主文。
中　　華　　民　　國　　94　　年　　11　　月　　29　　日
　　　　　　　　　民事第七庭　審判長法　官　鄭三源
　　　　　　　　　　　　　　        法　官　王聖惠
　　　　　　　　　　　　　　        法　官　黃嘉烈
正本係照原本作成。
如不服本判決，應於收受送達後20日內向本院提出上訴書狀，其
未表明上訴理由者，應於提出上訴後20日內向本院補提理由書狀
（均須按他造當事人之人數附繕本）上訴時應提出委任律師或具
有律師資格之人之委任狀；委任有律師資格者，另應附具律師資
格證書及釋明委任人與受任人有民事訴訟法第466條之1第 1項但
書或第2項（詳附註）所定關係之釋明文書影本。
中　　華　　民　　國　　94　　年　　11　　月　　30　　日
　　　　　　　　　　　　　　　　　　書記官　倪淑芳
附註：
民事訴訟法第四百六十六條之一（第一項、第二項）：
對於第二審判決上訴，上訴人應委任律師為訴訟代理人。但上訴
人或其他法定代理人具有律師資格者，不在此限。
上訴人之配偶、三親等內之血親、二親等內之姻親，或上訴人為
法人、中央或地方機關時，其所屬專任人員具有律師資格並經法
院認為適當者，亦得為第三審訴訟代理人。
